臺灣彰化地方法院民事裁定
111年度消債職聲免字第24號
聲  請  人  
即  債務人  林淳嫺  
代  理  人  陳建勛（法扶律師）
相  對  人  
即  債權人  國泰世華商業銀行股份有限公司

法定代理人  郭明鑑  
代  理  人  王行正  
相  對  人  
即  債權人  華南商業銀行股份有限公司

法定代理人  張振芳  
代  理  人  陳仲偉  
相  對  人  
即  債權人  花旗（台灣）商業銀行股份有限公司


法定代理人  莫兆鴻  

代  理  人  陳正欽  


相  對  人  
即  債權人  三信商業銀行股份有限公司

法定代理人  廖松岳  


相  對  人  
即  債權人  遠東國際商業銀行股份有限公司

法定代理人  周添財  


相  對  人  
即  債權人  摩根聯邦資產管理股份有限公司

法定代理人  李文明  
代  理  人  張義育  
相  對  人  
即  債權人  台新資產管理股份有限公司

法定代理人  吳統雄  


相  對  人  
即  債權人  萬榮行銷股份有限公司

法定代理人  許勝發  


相  對  人  
即  債權人  長鑫資產管理股份有限公司

法定代理人  潘代鼎  


相  對  人  
即  債權人  良京實業股份有限公司

法定代理人  平川秀一郎



相  對  人  
即  債權人  新光行銷股份有限公司

法定代理人  李明新  
代  理  人  鄭穎聰  
相  對  人  
即  債權人  新加坡商艾星國際有限公司台灣分公司

法定代理人  曾慧雯  


相  對  人  
即  債權人  滙誠第一資產管理股份有限公司

法定代理人  莊仲沼  


相  對  人  
即  債權人  臺灣銀行股份有限公司

法定代理人  許志文  


上列聲請人因消費者債務清理事件聲請免責，本院裁定如下：
    主  文
債務人林淳嫺應予免責。
    理  由
一、按「法院為終止或終結清算程序之裁定確定後，除別有規定
    外，應以裁定免除債務人之債務」；「法院裁定開始清算程
    序後，債務人有薪資、執行業務所得或其他固定收入，扣除
    自己及依法應受其扶養者所必要生活費用之數額後仍有餘額
    ，而普通債權人之分配總額低於債務人聲請清算前二年間，
    可處分所得扣除自己及依法應受其扶養者所必要生活費用之
    數額者，法院應為不免責之裁定。但債務人證明經普通債權
    人全體同意者，不在此限」；「債務人有下列各款情形之一
    者，法院應為不免責之裁定，但債務人證明經普通債權人全
    體同意者，不在此限：一、於七年內曾依破產法或本條例規
    定受免責；二、故意隱匿、毀損應屬清算財團之財產，或為
    其他不利於債權人之處分，致債權人受有損害；三、捏造債
    務或承認不真實之債務；四、聲請清算前二年內，因消費奢
    侈商品或服務、賭博或其他投機行為，所負債務之總額逾聲
    請清算時無擔保及無優先權債務之半數，而生開始清算之原
    因；五、於清算聲請前一年內，已有清算之原因，而隱瞞其
    事實，使他人與之為交易致生損害；六、明知已有清算原因
    之事實，非基於本人之義務，而以特別利於債權人中之一人
    或數人為目的，提供擔保或消滅債務；七、隱匿、毀棄、偽
    造或變造帳簿或其他會計文件之全部或一部，致其財產之狀
    況不真確；八、故意於財產及收入狀況說明書為不實之記載
    ，或有其他故意違反本條例所定義務之行為，致債權人受有
    損害，或重大延滯程序」；「債務人有前條各款事由，情節
    輕微，法院審酌普通債權人全體受償情形及其他一切情狀，
    認為適當者，得為免責之裁定」；消費者債務清理條例（下
    稱消債條例）第 132 條、第 133 條、第 134 條、第 135 
    條分別定有明文。次按消費者依清算程序清理債務，於程序
    終止或終結後，為使其在經濟上得以復甦，以保障其生存權
    ，除另有前開消債條例第 133 條、第 134 條所規定不予免
    責之情形外，就債務人未清償之債務採免責主義（消債條例
    第132條立法目的參照）。
二、本件聲請人前經本院民事庭以109年度消債清字第45號（下
    稱清算卷）裁定自110年3月9日下午4時起開始清算程序，並
    由本院民事執行處以110年度司執消債清字第8號為清算之執
    行（下稱清算執行卷）；因其可供清算財產如清算執行卷之
    附表，內容約略如下：
　㈠編號1部分：機車經估價約新臺幣（下同）4,000元，經本院
    查詢中古車行情，認應有12,000元之價值，並經債務人提出
    現款12,000元以代拍賣，逕分配予債權人，機車發還債務人
    。
　㈡編號2部分：存款尚有42元，經債務人提出等值現金，逕分配
    債權人。
　㈢編號3部分：其中編號①-③不動產已辦理繼承登記，並經其中
    繼承人林明賓向本院家事庭提起遺產分割訴訟，而本院執行
    處依法院辦理消費者債務清理條例事件選任法人為監督人管
    理人辦法第7條規定，函詢不具消極資格之債權人等5間銀行
    ，均無意願擔任清算管理人、亦無律師願意擔任本件清算管
    理人，是無人承受前開遺產分割訴訟，致本院無從處分該遺
    產；又①-③不動產經鑑定價值28,796,200元，因繼承人吳林
    月裡依民法第1030條之1第1項前段主張剩餘財產分配請求權
    ，且經繼承人全體同意林明賓提出之遺產分割方式，有110
    年度家繼訴字第25號言詞辯論筆錄附卷可參，是債務人林淳
    嫻就前開不動產仍有14分之1之應繼分，爰命繼承人林明賓
    提出現款2,056,871元後，逕分配予各債權人；④-⑦部分不予
    處分。
　㈣嗣由本院民事執行處作成分配表，記載分配之順位、比例及
    方法，該分配表經送達債權人、債務人且予以公告在案，並
    經裁定清算程序終結等情，業經本院調取前開卷宗核閱無誤
    。是依首揭規定，應依職權裁定是否免除聲請人之債務。
三、經本院通知全體債權人就債務人免責與否，表示意見如下：
　㈠國泰世華商業銀行股份有限公司、華南商業銀行股份有限公
    司、花旗（台灣）商業銀行股份有限公司、遠東國際商業銀
    行股份有限公司、摩根聯邦資產管理股份有限公司、台新資
    產管理股份有限公司、萬榮行銷股份有限公司、良京實業股
    份有限公司、新光行銷股份有限公司、臺灣銀行股份有限公
    司皆主張：
　　不同意免責，請求調查債務人有無應不免責情事等語。
　㈡其他債權人則未表示意見。
四、本院之判斷：
　㈠聲請人並無消債條例第 133 條所定不免責事由：
　　⒈按消債條例第 133 條規定意旨，需先審酌債務人是否符合
      該條本文前段事由，亦即是否該當「法院裁定開始清算程
      序後，債務人有薪資、執行業務所得或其他固定收入，扣
      除自己及依法應受其扶養者所必要生活費用之數額後仍有
      餘額」之要件，如有「餘額」，始須再進一步審究是否符
      合該條本文後段「普通債權人之分配總額低於債務人聲請
      清算前二年間，可處分所得扣除自己及依法應受其扶養者
      所必要生活費用之數額」。次按消債條例第 133 條本文
      係規定法院裁定開始清算程序「後」，債務人有薪資、執
      行業務所得或其他固定收入之情形。觀其立法目的在避免
      債務人濫用清算程序以獲免責，並敦促有清償能力者，利
      用薪資等固定收入清償債務而受免責，以保障債權人可受
      最低清償，可知立法者之用意並非以特定時點認定債務人
      有無固定收入，而當係賦與法院於裁定免責前，綜合考量
      債務人自裁定開始債務清理程序時起，至免責裁定前之經
      濟能力及收入狀況，有無以固定收入清償達消債條例第14
      1 條所定數額之債務而受免責之可能、有無濫用債務清理
      程序之惡意等情節，決定應否為債務人不免責之裁定。
　　⒉聲請人之固定收入以及必要生活費支出：
　　　⑴按債務人必要生活費用，以最近一年衛生福利部或直轄
        市政府所公告當地區每人每月最低生活費1.2倍定之；
        債務人釋明更生期間無須負擔必要生活費用一部或全部
        者，於該範圍內，不受最低數額限制；債務人證明確有
        必要支出者，不受最高數額及應負擔比例之限制；消債
        條例第 64 條之 2 第 1 項、第 3 項定有明文。
　　　⑵本件依聲請人提出之呈報狀所述及其證明，每月固定收
        入僅子女給付之扶養費一萬二千元，亦有本院依職權查
        詢稅務電子閘門財產所得調件明細表，自勘信為真實，
        則扣除伊之民國111年臺灣每人每月最低生活費用約17,
        076元（計算式：14,230元1.2＝17,076元），每月餘額
        為零，生活費顯有所不足。
　　⒊據此，本院綜合考量聲請人自本院裁定開始清算程序時起
      ，至本件裁定前之經濟能力及收入狀況等一切情形，認聲
      請人於開始清算程序後，每月之固定收入一萬二千元扣除
      必要生活費用之數額17,076後，已無餘額。此情已與消債
      條例第133條規定「法院裁定開始清算程序後，債務人有
      薪資、執行業務所得或其他固定收入，扣除自己及依法應
      受其扶養者所必要生活費用之數額後仍有餘額」不符，而
      無該條文之適用，可認聲請人並無消債條例第133條所定
      之不免責事由。
　㈡聲請人無消債條例第134條所定不免責事由：
　　⒈依消債條例關於清算程序係以免責主義為原則，不免責為
      例外，倘債權人主張債務人有消債條例第134條各款所定
      不免責之情事，即應由債權人就債務人有合於上開各款要
      件之事實，提出相當之事證證明之。
　　⒉檢視債權人提出之指摘，均未提出相當事證供本院調查，
      並且本院亦查無聲請人有消債條例第134條各款情形，是
      本件並無消債條例第134條之不免責事由。
五、綜上所述，聲請人經法院為清算程序終止之裁定確定，既無
    消債條例第133條或第134條各款所定之不應免責情形存在，
    揆諸前揭說明，應以裁定免除聲請人之債務，是聲請人聲請
    免責，自應予准許。
六、依消費者債務清理條例第132條，爰裁定如主文所示。
中　　華　　民　　國　　111 　年　　9 　　月　　30　　日
                  民事第四庭    法　官　李言孫
以上正本係照原本作成。
如不服本裁定應於送達後10日內向本院提出抗告狀，並繳納抗告
費用新臺幣1,000元。
中　　華　　民　　國　　111 　年　　9 　　月　　30　　日
　　　　　　　　　　　　　　　　書記官  梁永慶